【裁判字號】    92,判,627
【裁判日期】    920523
【裁判案由】    有關土地事務
【裁判全文】
最  高  行  政  法  院  判  決                    九十二年度判字第六二七號
    再 審原 告  甲○○
    再 審被 告  苗栗縣苗栗地政事務所
    代  表  人  乙○○
右當事人間因有關土地事務事件，再審原告對於中華民國九十年六月二十七日本院九
十年度判字第一一四九號判決，提起再審之訴。本院判決如左：
    主  文
再審之訴駁回。
再審訴訟費用由再審原告負擔。
    理  由
按行政訴訟法第二百七十三條第一項第一款所稱適用法規顯有錯誤，係指原判決所適
用之法規與該案應適用之現行法規相違背，或與解釋判例有所牴觸者而言。至於事實
認定職權之正當行使或法律上見解之歧異，再審原告對之縱有爭執，要難謂為適用法
規顯有錯誤，而據為再審之理由。同條項第十三款所謂當事人發見未經斟酌之重要證
物或得使用該證物，係指其為證物，在前訴訟中即已存在，而當事人不知其存在或不
能使用，現始知其存在或始能使用者而言，並以如經斟酌可受較有利益之裁判者為限
。若當事人知其存在，且無不能使用情形而未提出，或在前訴訟中已經提出或於裁判
後始作成者，均非現始發見之證物，不得據以提起再審之訴。同條項第十四款所謂原
判決就足以影響於判決之重要證物漏未斟酌者，係指足以影響判決基礎之重要證物，
雖在前訴訟程序業已提出，然未經原判決加以斟酌，且經斟酌須足以影響原判決之內
容者而言。本件再審原告於八十八年五月二十七日向再審被告申請坐落苗栗縣苗栗市
○○○段一五八─一八、二八、二九地號土地之日據時期土地登記謄本，經再審被告
以八十八年六月一日（八十八）苗地所一字第○三九五四號函復略以：「系爭三筆地
號土地，日據時期土地登記簿並無登記。」再審原告不服，循序提起行政訴訟，為本
院九十年度判字第一一四九號判決以：按「（一）日據時期之土地台帳，無登記之效
力。（二）土地台帳為日本政府徵收地租（賦稅）之冊籍，為地租管理機關所保管。
（三）日據時代不動產之登記，以土地登記簿為準，依照日本民法第一百七十六條及
一百七十七條之規定，不動產物權之設定、移轉，權利之得喪變更，採意思主義，即
認當事人間意思合致，訂立契約，即可發生物權變動之效力，並不以登記為生效要件
。但若未經登記，則不能對抗第三人。該登記之特點為登記無公信力及無強制作用。
」（參見內政部七十年四月二十日台內地字第一七三三○號函）。再審原告起訴主張
：依土地台帳記載，苗栗縣苗栗市○○○段一五八─六地號土地分別於昭和十二年四
月二十八日及十一月十日分割出一五八─一八及二八、二九，惟於當時之土地登記簿
並無記載。但查社寮岡段一五八─六土地於日據時期即已登記再審原告之父徐阿煌所
有，而一五八─六、一八、二八、二九等四筆土地面積合計與日據時期土地登記簿記
載一五八─六地號原登記之面積相同（一、七三六分）。又臺灣光復後一五八─一八
、二八未申報總登記，始於四十五年登記為國有財產，並非分割後，原所有權人即喪
失所有權。依臺灣省長官公署公告，臺灣光復後，土地所有權人依據土地台帳申報土
地所有權，足證土地台帳具土地所有權之憑證及法律效力，而登記於土地台帳之任何
記事內容，應具絕對效力而受法律之保障及保護。再者，日據時期土地登記簿漏載分
割出之一五八─一八、二八、二九等地號土地，再審被告於四十五年三月三日辦理登
記為國有時，不為切實之調查，誤將徐阿煌所有之土地登記為國有之行政處分存有瑕
疵。經利害關係人指訴有侵害其權利情事，再審被告在未究明原行政處分有無瑕疵，
是否損及再審原告之權利前，遽以系爭土地未於日據時期之土地登記簿有相同之記載
，否准所請，顯屬違法。臺灣光復後政府辦理土地總登記其目的在整理地籍，僅為地
政機關清查土地之一種程序，與物權登記無關，並不影響光復前原權利人因登記取得
之物權。系爭土地業於三十五年五月十八日以「共有物分割」向再審被告申報登記，
不因未申報總登記而影響原已登記所有權之主張云云。查苗栗縣苗栗市○○○段一五
八─六地號土地台帳雖記載有「分割昭和十二年四月二十八日處分本番─一八．．．
」及「分割昭和十二年十一月十日處分本番─二八、─二九．．．」等字樣，然日據
時期土地登記簿一五八─六地號並無分割出一五八─一八、─二八、─二九等地號之
登記。臺灣光復後辦理土地總登記時，依「臺灣省土地關係人繳驗憑證申報書」之記
載，僅有一五八─六、二九兩筆地號申報，並依法完成土地總登記於徐阿煌，一五八
─六地號陸續移轉及共有物分割於第三人，一五八─二九地號亦由再審原告及其他繼
承人共三人辦理繼承登記。至於一五八─一八、─二八地號依「臺灣省土地關係人繳
驗憑證申報書」則查無此二筆地號之申報，而於民國四十五年三月三日收件及登記為
「國有」，管理機關為苗栗縣政府，登記原因為「新登記」，八十三年四月二十九日
管理機關變更登記為「財政部國有財產局」。本案一五八─一八、─二八、─二九地
號僅土地台帳有記載，日據時期土地登記簿並無登記，且土地台帳僅為日本政府徵收
地租（賦稅）之參考，則再審原告自不得因土地台帳之記載而認定日據時期土地登記
簿亦有該三筆地號土地之登記。從而，系爭土地於日據時期土地台帳雖記載自苗栗縣
苗栗市○○○段一五八─六號土地分割出，惟未於日據時期之土地登記簿有相同之記
載，此有原處分卷附之日據時期土地台帳及土地登記簿謄本可稽。則本案一五八─一
八、─二八、─二九地號土地日據時期既無土地登記簿之登記，再審原告申請發給各
該地號土地日據時期土地登記簿謄本，再審被告自無從提供。原處分否准再審原告之
申請，核無違誤。再審原告所訴，核不足採等情，而駁回再審原告前訴訟程序之訴，
經核無所適用之法規與應適用之現行法規相違背，或與解釋判例相牴觸情形。原判決
所引內政部七十年四月二十日台內地字第一七三三○號函係說明日據時期有關法律規
定，與日據時期法令無違。再審被告八十六年一月四日苗地所一字第○七八八三號函
載：「．．．本所現所保存之土地台帳係從日據時期一直保存至今，上開苗栗市○○
○段一五八─六地號土地台帳記載『分割民國四一、七、二九．．．之三五、三六．
．．』係我國土地登記機關於民國四十一年間記載的，惟現行有關分割、合併等事項
早已不再記載於土地台帳上。」由上開文字可知，該函所稱「本所現所保存之土地台
帳係從日據時期一直保存至今」係謂其現所保存之土地台帳係日據時期之土地台帳，
並未表明日據時期均由其保管，上開內政部函謂土地台帳為地租管理機關所保管，並
無不合，再審原告主張系爭土地台帳日據時期係由再審被告保管，上開部函與事實不
符，應無拘束力乙節，洵無可採，況土地台帳日據時期不論由何機關保管，均與系爭
土地日據時期登記簿有無記載無關。原判決記載：「一五八─六地號陸續移轉及共有
物分割於第三人」，究移轉或分割於何人，亦與系爭土地日據時期有無登記簿無涉，
原判決未載明第三人姓名，難謂違背法令。再審原告復執陳詞主張系爭土地既存有土
地台帳，且有權利者欄，何以無土地登記簿？再審被告負保管土地登記簿之責，自應
提供云云，係對原判決前開事實認定及法律見解為爭執，揆諸首揭規定，尚難執為原
判決適用法令顯有錯誤之再審理由。再查，再審原告主張原判決未經斟酌之證物─臺
灣高等法院院民節自三五八○號函及再審被告八十四苗地所一字第一七六三號函。前
者係臺灣高等法院函請再審被告檢送系爭一五八─六、─一八、─二八、─二九地號
土地自日據時代起之土地登記簿謄本、地籍圖及土地台帳。後者係再審被告依前函檢
送，該函亦載明系爭三筆土地日據時期土地登記簿無此地號。原判決雖未敘明未採理
由，然上開二函既無從證明系爭土地日據時期之土地登記簿有記載，縱予斟酌，仍無
從為較有利再審原告之裁判，自非行政訴訟法第二百七十三條第一項第十四款所謂漏
未斟酌之重要證物。另再審被告之八十六年一月四日苗地所一字第○七八八三號函關
於系爭土地之土地台帳保存記載，與系爭土地日據時期登記簿有無記載無關，已如前
述，縱予斟酌，亦難為較有利於再審原告之裁判，自非未經斟酌之重要證物。又再審
原告主張發見未經斟酌之重要證物，不外乎再審被告之八十六年五月八日八六苗地所
一字第二五五五號函、最高法院四十六年度台上字第二六一號、六十年度臺再字第六
九號、七十九年度台上字第一三六○號、八十二年度台上字第三一六七號民事判決裁
判要旨。經查再審被告八十六年五月八日八六苗地所一字第二五五五號函受文者為再
審原告，再審原告自當持有，其應早知該函存在，再審原告未敘明有不能提出之情形
，即非新發見之證據，且該函係載：「．．．本案一五八─二九地號三六年已為徐阿
煌所有．．．至於一五八─一八、─二八，徐阿煌並未申報總登記．．．」，非僅未
認定系爭一五八─一八、─二八地號土地所有權人，且系爭土地總登記期間真正所有
權人為何人，與本件系爭土地日據時期有無登記無何關連。至再審原告所舉最高法院
之判決，係就他案所為裁判，本無拘束本院之效力，且上開判決均係關於光復後土地
總登記之效力爭議，與本件無關。再審原告所舉新證物如予斟酌，均無從為較有利於
再審原告之裁判，揆諸首揭說明，不得據以再審。本件再審之訴顯無再審理由，應予
駁回。
據上論結，本件再審之訴為顯無再審理由，依行政訴訟法第二百七十八條第二項、第
九十八條第三項前段，判決如主文。
中    華    民    國    九十二      年      五        月    二十三      日
                    最 高 行 政 法 院  第 一 庭
                                審 判 長 法  官      黃  綠  星
                                         法  官      彭  鳳  至
                                         法  官      劉  鑫  楨
                                         法  官      黃  璽  君
                                         法  官      廖  宏  明
右  正  本  證  明  與  原  本  無  異
                                         法院書記官  邱  彰  德
中    華    民    國    九十二      年      五        月    二十六      日


司法院資訊處製作；財團法人民間司法改革基金會備份。
